ACORDAO-COMPLETO-2345110

ACÓRDÃO 7432/2019 ATA 29/2019 - SEGUNDA CÂMARA

VISTOS, relatados e discutidos estes autos de Embargos de Declaração opostos pelo Sr. José Arlindo da Silva Filho, contra o Acórdão 12120/2018-TCU-Segunda Câmara, que conheceu do Recurso de Reconsideração interposto pelo responsável para, no mérito, negar-lhes provimento;
	ACORDAM os Ministros do Tribunal de Contas da União, reunidos em Sessão de 2ª Câmara, diante das razões expostas pelo relator, com fulcro nos arts. 32, inciso II, e 34 da Lei 8.443/1992, c/c os arts. 277, inciso III, e 287 do Regimento Interno/TCU, em:
	9.1. conhecer dos Embargos de Declaração opostos pelo Sr. José Arlindo da Silva Filho para, no mérito, negar-lhes provimento e manter inalterada a deliberação embargada;
	9.2. dar ciência da presente deliberação ao embargante e demais interessados;
	9.3. arquivar os presentes autos.

Embargos de Declaração opostos pelo Sr. José Arlindo da Silva Filho, contra o Acórdão 12.120/2018-TCU-2ª Câmara, que conheceu do Recurso de Reconsideração interposto pelo responsável para, no mérito, negar-lhes provimento.

Segunda Câmara

Prefeitura Municipal de Curimatá - PI.

3. Interessados/Responsáveis/Recorrentes:
3.1. Responsáveis: Construtora MVC Ltda. (CNPJ 04.645.161/0001-93), Florenice Jacobina Brito (CPF XXX.340.668-XX), José Arlindo da Silva Filho (CPF XXX.821.796-XX), Lailson Guerra Cruz (CPF XXX.979.721-XX); Prefeitura Municipal de Curimatá - PI (CNPJ 06.554.273/0001-64), Reidan Kleber Maia de Oliveira (CPF XXX.107.191-XX), Valdecir Rodrigues de Albuquerque Junior (CPF XXX.122.693-XX).
3.2. Recorrente: José Arlindo da Silva Filho (CPFXXX.821.796-XX).

13.1. Ministros presentes: Ana Arraes (Presidente), Augusto Nardes, Aroldo Cedraz (Relator) e Raimundo Carreiro.
13.2. Ministro-Substituto presente: André Luís de Carvalho.

ACORDAO-COMPLETO-2441192

Acórdão 3149/2020 - Plenário

UNIAO X JOSE ARLINDO DA SILVA FILHO

AROLDO CEDRAZ

Ministro Aroldo Cedraz.

Trata-se de Embargos de Declaração opostos pelo Sr. José Arlindo da Silva Filho (Peça 67) , contra o Acórdão 12120/2018-TCU-Segunda Câmara, que conheceu do Recurso de Reconsideração interposto pelo responsável contra o Acórdão 6870/2016-TCU-Segunda Câmara, que julgou as suas contas irregulares e condenou-o ao pagamento das quantias apuradas nos autos e aplicou-lhe a multa prevista no art. 57 da Lei 8.443/1992, no valor de R$ 80.000,00, para, no mérito, negar-lhes provimento (Peça 63) .
2.	Transcrevo, a seguir, em apertada síntese, os argumentos apresentado pelo embargante:
3.	Após defender o cabimento e o preenchimento dos requisitos para admissibilidade dos Embargos de Declaração, o recorrente argui que o Voto condutor do Acórdão embargado que concluiu pelo desprovimento do Recurso de Reconsideração é carente de provas e elementos suficientes para o seu acolhimento, conforme consta no item 11 do Voto condutor da aludida deliberação, que transcreve.
4.	Argumenta, ainda, que, no caso em tela, a simples observância do item 7 da proposta de encaminhamento demonstraria que não procedem os argumentos lançados no v. Acórdão, o que ensejou a interposição do Recurso de Reconsideração, conforme alega que será devidamente demonstrado, após a transcrição do referido item 7.
5.	Assegura que em janeiro de 2017, Valdecir Rodrigues de Albuquerque Júnior retomou ao cargo de Prefeito do Município de Curimatá e deu continuidade as execuções dos contratos de repasses, em conformidade com as alterações sugeridas pelo embargante, tendo concluído os objetos pactuados com a Caixa Econômica Federal.
6.	Sendo assim, o Voto condutor encaminha para imputar um débito exorbitante ao embargante, por ato omissivo, todavia, a realidade fática sobre a situação concreta, destoa da realidade inserida no v. Acórdão, pois, na espécie, como compatibilizar a conclusão de uma obra e o seu recebimento pela Caixa Econômica Federal, e ao mesmo tempo, imputar ao embargante a devolução de todos os recursos decorrentes da liberação dos já referidos repasses de recursos, em diversas parcelas que sucessivamente foram analisadas, antes das liberações das parcelas posteriores.
7.	Afirma que o Voto condutor se mostra contraditório e obscuro, na medida em que finaliza pela imputação de todo o débito dos valores repassados dos contratos já mencionados para o Município de Curimatá, apesar de reconhecer a regular aplicação das parcelas liberadas e fiscalizadas pelo Órgão responsável, no caso, a Caixa Econômica Federal.
8.	Ademais, assegura que a imputação de ressarcimento da totalidade dos valores liberados está sendo realizada de forma objetiva, com presunção de responsabilidade e inversão do ônus da prova, uma vez que se estar exigindo do embargante conduta incompatível com os fatos ocorridos, pois, o fato inicialmente apontado decorreu da suposta omissão de não dar continuidade à execução da obra, apesar de existir valores na conta especifica do convênio, portanto, a análise da sua responsabilidade, consiste em saber se o seu ato apontado como omissivo causou consequências de forma a comprometer todo o objeto pactuado.
9.	Ao contextualizar a realidade fática das mencionadas obras, faz juntar matéria veiculada no Portal de Notícias www.180graus.com, datado do dia 12/11/2018, que informa a conclusão do referido Estádio de Futebol.
10.	Registra que, no caso concreto, a análise técnica, ainda que não seja vinculante para a conclusão do Voto do Relator, os documentos e fatos que integram a Tomada de Conta Especial, não permite concluir, como ocorreu no Voto condutor de que a defesa deixou de apresentar os elementos suficientes para demonstração dos fatos narrados, pois não seria possível divergir da demonstração dos elementos existentes nos autos para concluir que a defesa não demonstrou os fatos apontados no Recurso de Reconsideração, tendo em vista que foi a primeira manifestação, no transcurso da instrução e julgamento da Tomada de Contas Especial, já que a defesa deixou transcorrer in albis, a oportunidade de se manifestar. Mesmo assim, defende que não há como deixar de reconhecer que os documentos existentes são hábeis a demonstrarem que a realidade fática da situação destoa do decidido pela Segunda Câmara.
11.	Ao recorrente, mesmo que seja repetitivo, a sua atuação, nesta fase processual, limita-se a atuar nos estritos limites da previsão do art.287, Regimento Interno. O Voto condutor apresentaria elementos necessários para o conhecimento e provimento dos Embargos de Declaração, pois, da simples leitura da proposta de encaminhamento do Voto, é possível a demonstração da contradição, omissão e obscuridade, requisitos que permitem a devida análise do presente recurso.
12.	Por fim, apenas para efeito de argumentação, caso sejam mantidos os efeitos da imputação de débito de todos os valores de repasses ao recorrente e levando em consideração as liberações posteriores das outras parcelas, em datas bem próximas ou contemporâneas com o referido julgamento, os mesmos recursos sofrerão dupla análise pelos Órgãos de Controle de Contas em que uma decisão imputa débito ao ex-gestor e a outra conclusão no sentido da regular aplicação de recursos, uma vez que, em nova fiscalização pela Caixa Econômica Federal, houve a determinação para a continuidade das obras e a liberação dos recursos, tudo isso a partir do mês de janeiro de 2017.
13.	Transcreve, na sequência, toda a deliberação que teria gerado contradição diante da situação concreta (Acórdão 12120/2018-TCU-Segunda Câmara) .
14.	No que tange à questão de direito, transcreve o art. 70, Parágrafo único, para afirma que o embargante, na condição de gestor responsável pela execução do referido convênio, tem o dever legal de prestar contas, nos termos e limites de sua responsabilidade pela movimentação financeira e execução do convênio, de acordo com os ditames traçados nas normas conveniadas e sem prejuízo dos princípios que norteiam e regem a Administração Pública, art.37, caput, c/c o art.70, parágrafo único, todos os dispositivos da Constituição Federal.
	Ante o que expõe, requer que seja provido o presente embargo de declaração, com efeitos infringentes para afastar qualquer imputação de débito ao ex-gestor Jose Arlindo da Silva Filho.
	É o Relatório.

Francisco Nunes de Brito Filho (OAB/PI 2.975), representando José Arlindo da Silva Filho.

Procuradora-Geral Cristina Machado da Costa e Silva.

EMBARGOS DE DECLARAÇÃO. TOMADA DE CONTAS ESPECIAL. CONTRATO DE REPASSE. CAIXA. CONSTRUÇÃO DE PRAÇA DE ESPORTES. EXECUÇÃO APENAS PARCIAL. PARALISAÇÃO DA OBRA. RESPONSABILIZAÇÃO DO PREFEITO SUCESSOR. CITAÇÃO. REVELIA. CONTAS IRREGULARES. DÉBITO. MULTA. RECURSO DE RECONSIDERAÇÃO. CONHECIMENTO. NEGATIVA DE PROVIMENTO. CONHECIMENTO DOS EMBARGOS DE DECLARAÇÃO. NEGATIVA DE PROVIMENTO. COMUNICAÇÕES.

TOMADA DE CONTAS ESPECIAL (TCE)

Secretaria de Recursos (Serur); Secretaria de Controle Externo de Tomada de Contas Especial (SecexTCE).

Aprecia-se nesta oportunidade Embargos de Declaração opostos pelo Sr. José Arlindo da Silva Filho, contra o Acórdão 12120/2018-TCU-Segunda Câmara, que conheceu do Recurso de Reconsideração interposto pelo responsável para, no mérito, negar-lhe provimento.
2.	O recurso deve ser conhecido, porquanto atendidos os requisitos gerais dos recursos (art. 34, § 1º, da Lei nº 8.443/1992) , observando-se a tempestividade, a legitimidade do embargante, o interesse em recorrer e a adequação do documento, além de objetivar o feito corrigir omissões e contradição do Acórdão recorrido, enquadrando-se nas hipóteses do caput do artigo mencionado.
3.	Observa-se dos autos que o débito a que foi condenado o recorrente se refere à não conclusão da obra, cuja execução física atingiu 64,25% do previsto no plano de trabalho, com posterior abandono e sem trazer benefício à comunidade.
4.	Registrei no Voto condutor da deliberação embargada que o Sr. José Arlindo da Silva Filho exerceu o mandato de Prefeito do município supramencionado entre 1/1/2009 e 11/8/2010 e entre 18/8/2011 e 26/11/2011, com afastamentos decorrentes de decisões da Justiça Eleitoral. Ao assumir a prefeitura, solicitou e recebeu a terceira parcela de recursos afetos ao contrato de repasse, mas não adotou nenhuma medida para dar prosseguimento à obra. Esclareci que o Contrato de Repasse 195.560-83/2006 cuidou de segunda etapa de construção da praça de esportes, tendo sido objeto do TC Processo 007.393/2014-8, em que o recorrente também foi condenado em débito e multa, por intermédio do Acórdão 4941/2016-TCU-Segunda Câmara (rel. Ministro André Luís de Carvalho) , mantido pelo Acórdão 8917/2017-TCU-Segunda Câmara (rel. Ministra Ana Arraes) .
5.	Divergi, na ocasião, das posições defendidas nos pareceres do corpo dirigente da Secretaria de Recursos (Serur) , que pugnava pelo provimento parcial do Recurso de Reconsideração (Peças 60 e 61) e do Ministério Público junto a este Tribunal que aquiescia parcialmente à conclusão do corpo dirigente da unidade instrutiva, com proposta de provimento parcial do recurso, descontando do débito o percentual de contrapartida, e considerando que a perda de serviços da primeira etapa alcança R$ 23.676,94, a ser distribuído nas parcelas de R$ 11.102,03 (data-base 17/3/2008) e R$ 12.574,91 (data-base 24/7/2009) , defendendo que a reavaliação do débito da primeira etapa se mostra coerente com a glosa integral da segunda etapa, vez que os serviços a executar na retomada da obra se concentraria nessa última e propondo, ainda,  que a multa fosse graduada de forma proporcional ao débito remanescente.
6.	Os fatos que me levaram a esse entendimento estão expostos nos itens 9 e seguintes do meu Voto, que abaixo reproduzo:
"[...] 9. Inicialmente, cumpre rememorar que cumpre ao gestor a apresentação de elementos de defesa perante ou de comprovação da boa e regular aplicação dos recurso públicos que lhe foram confiados, não competindo ao TCU a determinação de realização de diligência, perícia, inspeção ou colheita de depoimentos para obtenção de provas com tal finalidade, em conformidade com a pacífica jurisprudência desta Corte (e.g., Acórdão 2648/2015-TCU-Plenário, 6214/2016-TCU-1ª Câmara, 2491/2016-TCU-1ª Câmara, 3623/2015-TCU-1ª Câmara, 5920/2016-TCU-2ª Câmara, 3535/2015-TCU-2ª Câmara) .
10.	 In casu, a despeito de o recorrente buscar imputar a responsabilidade quanto à paralisação da execução da obra a gestões anteriores, à não apreciação da alteração promovida no plano de trabalho, à não comprovação de sua culpa pela inspeção da Caixa Econômica Federal e à falta de perícia comprobatória quanto à imprestabilidade da parte executada, verifico que ele não logrou trazer aos autos qualquer documento que comprove ter aplicado regularmente os recursos públicos federais que lhe foram confiados. 
11.	Aliais, nessa fase processual, a alegação de que outrem tenha dado causa à paralisação e ao consequente desperdício de recursos só poderia beneficiá-lo se viesse acompanhada de elementos comprobatórios, o que não ocorreu. De igual forma, a linha argumentativa de que a alteração do plano de trabalho justificaria o retardo nas obras não merece prosperar porque, como o próprio recorrente confessa, não demonstrou nos autos os motivos para tal fato, nem mesmo na peça recursal. Também não comprovou que a parte executada da obra seria servível à comunidade, sendo sua a obrigação de se contrapor à afirmação do tomador de contas, com todos os instrumentos de defesa que dispôs, precisamente por ser do gestor o ônus da prova da regular aplicação dos recursos públicos.
12.	Nesse ponto, afasto a alegação expendida pelo auditor da Serur de que seria justificável o atraso na obra devido à conturbada sucessão de prefeitos, por absoluta falta de elementos nos autos que sustentem essa tese. Afasto, ainda, a proposta do corpo dirigente da Serur quanto à possibilidade de se presumir o aproveitamento das duas primeiras parcelas executadas no contrato de repasse, novamente por falta de elementos que a sustentem, vez que não há comprovação sobre qualquer benefício trazido pela fração efetivamente construída.
13.	Por fim, renovando minhas vênias ao MP/TCU, entendo ser inviável reconhecer a manifestação de interesse do Município de Curimatá como comprovação de que seria possível aproveitar a parcela executada da obra, a uma, por se tratar de mera hipótese, já que não houve efetiva retomada, a duas, por não constar exame técnico pelo concedente, a fim de atestar a correição da planilha de custo apresentada, e a três, em vista do fato de que o valor adicional demandado para a retomada -  R$ 496.333,98 - aproximar-se do valor original do somatório do Contrato de Repasse 018.546.514/2005 - R$ 158.250,00 - e do Contrato de Repasse n. 195.560-83/2006 - R$ 410.108,13 - o que apontaria sua antieconomicidade. [...]".
7.	Como visto no Relatório precedente, o embargante alega que o Voto condutor se mostra contraditório e obscuro, na medida em que finaliza pela imputação de todo o débito dos valores repassados dos contratos já mencionados para o Município de Curimatá, apesar de reconhecer a regular aplicação das parcelas liberadas e fiscalizadas pelo Órgão responsável, no caso, a Caixa Econômica Federal.
8.	Assegura que a imputação está sendo realizada de forma objetiva, com presunção de responsabilidade e inversão do ônus da prova, uma vez que se estar exigindo do embargante conduta incompatível com os fatos ocorridos, pois o fato inicialmente apontado decorreu da suposta omissão de não dar continuidade à execução da obra, apesar de existir valores na conta especifica do convênio, portanto, a análise da sua responsabilidade, consiste em saber se o seu ato apontado como omissivo causou consequências de forma a comprometer todo o objeto pactuado.
9.	Entretanto, da mesma forma que em sede de Recurso de Reconsideração, verifico que o embargante não logrou trazer aos autos qualquer documento que comprove que os recursos públicos federais que lhe foram confiados foram aplicados regularmente. Embora alegue que a obra foi concluída e que está em utilização pela comunidade, não traz qualquer comprovação de que tenha sido executada com os recursos do Contrato de Repasse em análise, ou, ainda, comprovação de que houve total aproveitamento do que já havia sido executado, sem que os reparos ou adaptação do projeto tenham se mostrado mais onerosos do que os recurso federais despedido na execução dos 64,25% do objeto previsto no plano de trabalho. Nesta circunstância, os valores adicionais demandados para a retomada da obra atestariam a sua antieconomicidade. 
10.	É importante esclarecer que a jurisprudência deste Tribunal é pacífica ao afirmar que, para comprovação da regular aplicação dos recursos públicos transferidos por meio de convênios, contrato de repasse etc. a prestação de contas deve demonstrar não só a regular execução do objeto pactuado, mas, também, o vínculo estrito entre os recursos federais repassados e as despesas ocorridas. Como não houve a comprovação não há como serem acolhidos os argumentos.
11.	Uma vez afastada a existência de qualquer obscuridade, omissão ou contradição no Acórdão embargado e não tendo sito identificado qualquer prejuízo à situação do responsável ao que inicialmente foi decidido por esta Corte, sou de opinião que os Embargos devam ser conhecidos e não providos.
	Ante o exposto, VOTO por que este Tribunal adote a minuta de Acórdão que trago à apreciação deste Colegiado.
TCU, Sala das Sessões Ministro Luciano Brandão Alves de Souza, em 20 de agosto de 2019.
AROLDO CEDRAZ 
Relato